【裁判字號】    97,台非,162
【裁判日期】    970417
【裁判案由】    違反貪污治罪條例
【裁判全文】
最高法院刑事判決              九十七年度台非字第一六二號
上  訴  人  最高法院檢察署檢察總長
被      告  甲○○
上列上訴人因被告違反貪污治罪條例案件，對於本院中華民國九
十五年八月二十五日第三審確定判決（九十五年度台上字第四七
三八號，起訴案號：台灣士林地方法院檢察署八十五年度偵字第
八九一五、九０四一、九０四二、九一００、九一０二、一０四
一四、一０四四九、一０四五０、一０五六九、一０六五四、一
０六五六、一０六五七、一０七五一、一０九六五、一一一一一
、一一一一二、一一一一三、一一一一四、一一一五三、一一一
五四、一一一五五、一一一五六號），認為違法，提起非常上訴
，本院判決如下：
    主  文
上訴駁回。
    理  由
非常上訴理由稱：「一、原判決應依刑事訴訟法第三百九十六條
第一項之規定，以判決駁回上訴，而不應依刑事訴訟法第三百九
十五條前段之規定駁回上訴。經查原判決第八頁至第九頁謂『上
訴意旨略以：甲○○稱：……足證原判決（指台灣高等法院九十
三年度上更(二)字第三七五號刑事判決）所認定之事實與卷內資料
不符，亦未於理由欄內說明，有判決不備理由之違誤。……且榮
工處之私經濟行為，並非伊執行公務上權力主體之職權範圍，亦
非屬公務員執行職務上之行為，並不符合交付及收受賄賂之對合
犯性質，上述有利之證據，原判決（指台灣高等法院上述判決而
言）未予置理，亦未交代不採之理由。另江正治拜訪伊時間點之
認定，伊於調查局北機組之供稱，與江正治於第一審民國八十六
年五月十六日之供述不一致，原審未交代何以江正治之證言不可
採，有違刑事訴訟法第三百七十九條第十四款不載理由之違法。
且原判決（指台灣高等法院上述判決而言）又認定『顯見被告甲
○○與江正治二人於本件野柳隧道工程第一次投標前已因本件投
標事項，有所謀面接洽』。進而認定『被告甲○○事前既與江正
治為投標事件有過洽談，當知此為事後答謝之由來，違反論理法
則』，乃明顯承認被告在第三審上訴理由中有指摘台灣高等法院
之判決有刑事訴訟法第三百七十九條第十四款及第三百七十八條
所規定之違背法令之事由，故原判決如認為聲請人（應為被告之
誤，下同）之上訴無理由，則應依刑事訴訟法第三百九十六條第
一項之規定，以判決駁回上訴，而不應依刑事訴訟法第三百九十
五條前段之規定駁回上訴。蓋刑事訴訟法第三百九十五條前段係
規定，『第三審法院認為上訴有第三百八十四條之情形者應以判
決駁回之』；而刑事訴訟法第三百八十四條之情形乃指『上訴不
合法律上之程式或法律上不應准許或其上訴權已經喪失』之情形
而言。所謂『上訴不合法律上之程式』，固然包含於上訴時未敘
述上訴理由，且逾得補提上訴理由書狀期間，而於第三審法院未
判決前，仍未提出上訴理由書狀之情形（參閱刑事訴訟法第三百
九十五條後段），但聲請人上訴第三審時，有得於補提上訴理由
書狀期間內補提上訴理由狀，故聲請人之第三審上訴並無刑事訴
訟法第三百八十四條所規定之情形，因此，原判決顯然不應依刑
事訴訟法第三百九十五條前段駁回聲請人之上訴。況且由原判決
於其第十一頁倒數第七行至第十八頁第十七行之敘述而知，原審
顯然有對上訴理由及第二審判決作過審查，而認為上訴為無理由
而駁回上訴，故原判決為實體判決，而非屬形式判決，因此，原
判決所依據之法律應屬刑事訴訟法第三百九十六條第一項，而非
屬刑事訴訟法第三百九十五條前段。由上所論而知，原判決引用
刑事訴訟法第三百九十五條前段規定做為其判決所依據之法律，
顯然有判決適用法則不當之違背法令。二、又刑事訴訟法第三百
九十三條規定：『第三審法院之調查，以上訴理由所指摘之事項
為限。但左列事項得依職權調查之：一、第三百七十九條各款所
列之情形。二、免訴事由之有無。三、對於確定事實援用法令之
當否。四、原審判決後刑罰之廢止、變更或免除。五、原審判決
後之赦免或被告死亡』。刑事訴訟法第三百九十三條但書所列舉
之五種事項，與正義之實現有重大關係，故第三審法院若不為職
權調查，顯有審理未盡之違法。按刑法於九十四年一月七日修正
公布，九十五年七月一日施行，修正前之刑法第十條第二項規定
：『稱公務員者，謂依法令從事於公務之人員』，已修正為：『
稱公務員者，謂下列人員：一、依法令服務於國家、地方自治團
體所屬機關而具有法定職務權限，以及其他依法令從事於公共事
務，而具有法定職務權限者。二、受國家、地方自治團體所屬機
關依法委託，從事與委託機關權限有關之公共事務者』。足見修
正後刑法規定之公務員，在主體的要件上，係指限於服務於國家
、地方自治團體所屬機關的公務人員，或者是依法令從事於公共
事務而其有法定職務權限者，或是受機關委託而從事與委託機關
權限有關之公共事務者；在客體的要件上，除了服務於國家或地
方自治團體所屬機關之人員外，則必須是從事於公共事務者，而
所謂公共事務必須係關於公權力行為，私經濟行為並不包含在內
。簡言之，修法後刑法關於公務員概念之範圍，僅限縮於『與公
共事務及公權力之行使相關之人員』，此有台灣高等法院暨所屬
法院九十五年六月因應新修正刑法施行座談會結論可資斟酌，並
有最高法院九十六年度台上字第三八七號判決得以參照。本案最
高法院於九十五年八月二十五日以九十五年度台上字第四七三八
號確定判決，其為判決斯時，因上開新修正刑法第十條第二項之
規定已於同年七月一日開始施行，依從輕從新之刑法適用原則，
第三審判決自應論及適用上開修正後之刑法第十條第二項規定乙
節，此由刑事訴訟法第三百八十一條規定『原審判決後，刑罰有
廢止、變更或免除者，得為上訴之理由』，堪足斷論，詎本案第
三審竟逕為駁回上訴之判決，對於前開關係到被告有罪、無罪之
重大法律變更問題，未置一詞，不但嚴重違背正義，且有不適用
上開刑事訴訟法第三百九十三條但書規定之違背法令。三、案經
確定，爰依刑事訴訟法第四百四十一條、第四百四十三條提起非
常上訴，以資糾正」等語。
本院按刑事訴訟法第四百四十一條規定：判決確定後，「發見」
該案件之審判係違背法令者，最高法院檢察署檢察總長「得」向
最高法院提起非常上訴。故非常上訴採便宜主義，提起與否檢察
總長可加斟酌。而該條既定明「發見」確定判決違背法令，而非
「認為」確定判決違背法令，自以確定判決客觀上顯然違背法令
為要件；如以主觀上之認知，對尚有爭議之法律見解、法律事後
審對上訴理由是否為適法理由之審認、或事實審所為證據之取捨
、判斷，徒持相異之評價，據以提起非常上訴，要非適法之非常
上訴理由，亦與非常上訴採便宜主義之本旨有違。又本院為法律
審，上訴於第三審非以判決違背法令為理由，不得為之。是當事
人提起第三審上訴，應以原判決違背法令為理由，係屬法定要件
，如果上訴理由書狀未依據卷內訴訟資料，具體指摘原判決不適
用何種法則或如何適用不當，或所指原判決之違法情事，顯與法
律規定得為第三審上訴理由之違法情形，不相適合時，依同法第
三百九十五條、第三百八十四條規定，均應認其上訴為違背法律
上之程式，予以駁回（本院七十四年台上字第四三三一號、七十
六年台上字第五七七一號判例參照）。本件本院原確定判決既已
明白認定「被告所提上訴意旨，無非係對事實審法院採證認事之
職權行使及原審已調查、理由已說明之事項，徒憑己見再為事實
上或細節上之爭執，均非適法之上訴第三審理由」，因以其上訴
違背法律上之程式，予以駁回。非常上訴意旨卻爭執被告已補提
上訴理由書狀，顯無上訴不合法律上程式之情事，原審既對上訴
理由加以審查，應依同法第三百九十六條第一項規定，以上訴無
理由駁回被告之上訴，而非以上訴不合法為駁回，確定判決有適
用法則不當之違法等語。自係對確定判決所為上訴理由是否適法
之審認，任持異見指摘，揆之首開說明，並非適法之非常上訴理
由。再刑事訴訟法第三百八十一條固規定，原審判決後，刑罰有
廢止、變更或免除者，得為上訴之理由，並於同法第三百九十三
條第四款明定此為第三審法院得依職權調查之事項，惟此均須以
有合法之上訴為前提（本院二十九年上字第一三二八號判例參照
）。原確定判決既以被告所提第三審上訴違背法律上之程式，予
以駁回，自無從審酌被告所犯之罪判決後刑罰有無廢止或變更，
當無判決不適用刑事訴訟法第三百九十三條但書之違背法令。本
件非常上訴難認有理由，應予駁回。
據上論結，應依刑事訴訟法第四百四十六條，判決如主文。
中    華    民    國  九十七  年    四    月   十七   日
                      最高法院刑事第十二庭
                          審判長法官  花  滿  堂
                                法官  黃  正  興
                                法官  陳  東  誥
                                法官  林  錦  芳
                                法官  王  居  財
      本件正本證明與原本無異
                                      書  記  官
中    華    民    國  九十七  年    四    月   十八   日
                                                      Ｋ


司法院資訊處製作；財團法人民間司法改革基金會備份。
